臺灣臺北地方法院交通事件裁定　　　　100年度交聲字第821號
受 處分 人　張嘉寅
原處分機關　臺北市交通事件裁決所
上列受處分人因違反道路交通管理處罰條例案件，對於臺北市交
通事件裁決所民國100年5月6日所為之處分(原處分案號：北市裁
罰字第裁22-AEY153087號），聲明異議，本院裁定如下：
    主  文
原處分撤銷。
張嘉寅汽車駕駛人，駕駛汽車經測試檢定酒精濃度超過規定標準
，處罰鍰新臺幣肆仟伍佰元，吊扣駕駛執照拾貳個月，並應接受
道路交通安全講習。
    理  由
一、按汽車駕駛人有飲用酒類或其他類似物後其吐氣所含酒精濃
    度超過每公升0.25毫克或血液中酒精濃度超過百分之0.05以
    上之情形者，不得駕車；汽車駕駛人，駕駛汽車經測試檢定
    有酒精濃度超過規定標準之情形者，處新台幣（下同）1 萬
    5000元以上6 萬元以下罰鍰，並當場移置保管該汽車及吊扣
    其駕駛執照1年；因而肇事致人受傷者，並吊扣其駕駛執照2
    年；汽車駕駛人，有第35條第1 項規定之情形者，應接受道
    路交通安全講習，道路交通安全規則第114條第2款、道路交
    通管理處罰條例（下稱條例）第35條第1項第1款、第24條第
    1項第2款分別定有明文。
二、本件受處分人張嘉寅於民國98年11月12日2時2分，駕駛車牌
    號碼5865-RH號自用一般小客車，在臺北市○○○路○段與大
    安路口，因酒後駕車，為警攔查經測試其呼氣酒精濃度達0.
    78MG/L，當場以「酒後駕車經酒測呼氣值超過標準值（0.55
    MG/L）」掣單舉發，而受處分人酒後駕車之行為業經臺灣臺
    北地方法院檢察署（下稱臺北地檢署）檢察官緩起訴處分確
    定，嗣原處分機關乃依條例第35條第1項第1款規定，裁處受
    處分人罰鍰4 萬9500元、並施以道路交通安全講習，另已於
    99年1月28日執行吊扣駕駛執照1年在案。
三、異議意旨略以：受處分人於上揭時、地酒醉駕車，已經緩起
    訴確定，並已向國庫支付4 萬5000元，而監理站再裁罰已違
    反「一罪不二罰」之規定，爰此請求准予免罰。
四、經查：
（一）按行政罰法第26條規定：「一行為同時觸犯刑事法律及違
      反行政法上義務規定者，依刑事法律處罰之。但其行為應
      處以其他種類行政罰或得沒入之物而未經法院宣告沒收者
      ，亦得裁處之。前項行為如經不起訴處分或為無罪、免訴
      、不受理、不付審理之裁判確定者，得依違反行政法上義
      務規定裁處之」，所稱其他種類行政罰，係指違反行政法
      上之義務應受「裁罰性」之「不利處分」，而依行政罰法
      第2 條規定，包括限制或禁止行為之吊扣證照處分，及警
      告性之講習處分。一行為同時觸犯刑事法律及違反行政法
      上義務規定時，由於刑罰與行政罰同屬對不法行為之制裁
      ，而刑罰之懲罰作用較強，故依刑事法律處罰，即足資警
      惕時，實無一事二罰再處行政罰之必要，且刑事法律處罰
      ，由司法機關依法定程序為之，較符合正當法律程序，應
      予優先適用。另行政罰法第26條第2 項乃將「不起訴處分
      」、「無罪」、「免訴」、「不受理」、「不付審理」等
      不能證明刑事被告犯罪或未曾使其實際接受刑罰之情形，
      例外列為仍應依違反行政法上義務規定裁處，而得行政罰
      之補充規定。是以該條項既未將緩起訴處分列舉其中，本
      於「例外規定從嚴解釋」之法理，亦不應將條文中「不起
      訴處分」之範圍，擴及於性質並非完全相同之「緩起訴處
      分」。因此，解釋上行政罰法第26條第2 項之規定應包括
      條件成就之緩起訴處分之情形在內，故酒後駕車同時觸犯
      公共危險犯行，行為人雖經緩起訴處分，然於緩起訴處分
      條件成就前，行為人隨時有受撤銷緩起訴再受刑事追訴之
      風險，行政機關自不得就同一事由裁處行為人罰鍰處分，
      以免行為人受有一事二罰之危險（臺灣高等法院暨所屬法
      院96年法律座談會刑事類提案第36號審查意見及研討結果
      可資參照）。且刑事訴訟法第253條之1所指之緩起訴處分
      ，其內容、要件與依同法第252 條所為之不起訴處分迥異
      ，緩起訴處分為介於起訴、與微罪職權不起訴間之緩衝設
      計，倘檢察官為緩起訴處分時依刑事訴訟法第253條之2第
      1 項規定對被告所為之指示及課予之負擔，雖非刑罰，但
      對被告多少都有財產減少及自由受限之影響，性質上可說
      是實質的制裁，且緩起訴制度雖以特別預防為優先考量，
      但在具體個案決定上，其實亦達到一般預防的作用及報應
      理念，基於一行為不二罰原則，被告既已就其行為受到實
      質之制裁，自不應因同一行為再受到國家的處罰。但罰鍰
      以外之沒入或其他種類行政罰，因兼具維護公共秩序之作
      用，為達行政目的，行政機關仍得併予裁處，合先敘明。
（二）次按條例第35條第8 項規定：「前項汽車駕駛人，經裁判
      確定處以罰金低於本條例第92條第3 項所訂最低罰鍰基準
      規定者，應依本條例裁決繳納不足最低罰鍰之部分」，對
      照行政罰法第26條關於一事不二罰之規定，顯見上開條例
      規定之立法目的應係考量適用行政罰法第26條後，在酒後
      駕車違規應受刑事處罰者，刑罰處罰額度低於行政罰之流
      弊，參以大法官會議釋字第503號解釋所揭示：「.....違
      反作為義務之行為，同時構成漏稅行為之方法而處罰種類
      相同者，如從其一重處罰已足達成行政目的時，即不得再
      就其他行為併予處罰，始符憲法保障人民權利之意旨」之
      法理，亦徵上開大法官解釋並未排除因前揭刑事處罰偏低
      所產生不合理之流弊而特別立法補繳差額之情形。因此，
      緩起訴之被告依檢察官緩起訴處分命令，向國庫繳納處分
      金或向公益團體捐款，係履行檢察官為緩起訴處分命令，
      性質上自屬於處分金而與罰金無異，條例第35條第8 項所
      規定之罰金，解釋上自應包括依檢察官處分命令而向指定
      單位繳納之處分金在內，故受處分人既履行檢察官緩起訴
      處分命令，依前揭意旨，即與受刑事處罰無異，自不應再
      受同性質之行政裁罰。
（三）本案受處分人固不否認於上揭時、地，酒後駕駛車牌號碼
      5865-RH 自用小客車，為警攔查測得其呼氣酒精濃度超過
      標準值（0.78MG/L），並經警舉發「酒後駕車」之違規事
      實，亦有舉發違反道路交通管理事件通知單移送聯附卷可
      稽，應堪信其為真實；另舉發機關以受處分人另涉刑法第
      185條之3公共危險罪嫌移送臺北地檢署偵辦，嗣經該署檢
      察官於98年12月16日依刑事訴訟法第253條之1第1 項、第
      253條之2第1項第4、8款規定，以98年度偵字第27678號緩
      起訴處分，緩起訴期間為1年，並應於緩起訴確定日起3個
      月內，向國庫支付4 萬5000元，且於緩起訴處分確定後10
      個月內接受交通安全講習6 小時。嗣該緩起訴處分經臺灣
      高等法院檢察署於99年1月5日駁回職權再議而告確定，受
      處分人其後並依上開命令，匯款4 萬5000元至國庫，且上
      開緩起訴處分未經撤銷，就此有臺北地檢署98年度偵字第
      27678 號緩起訴處分書、臺灣高等法院檢察署99年度上職
      議字第398 號處分書、臺灣臺北地方法院檢察署自行收納
      款項收據影本（99年4月2日，罰字00000000號）等在卷可
      稽。是受處分人酒後超過規定標準駕駛動力交通工具，而
      為警查獲且受緩起訴處分期滿並確定，及已支付4 萬5000
      元予國庫等情，均堪以認定為真。
（四）從而，道路交通主管機關對於汽車駕駛人之酒後駕車行為
      ，依條例第35條第1項第1款規定予以裁罰，係對行為人違
      反行政法上義務規定之行政罰，而汽車駕駛人酒後駕車行
      為，經測試檢定酒精濃度超過規定標準，同時涉犯刑法第
      185條之3公共危險罪嫌者，道路交通主管處罰機關除有行
      政罰法第26條第1 項但書規定，得處以其他種類行政罰；
      於移送後，非有行政罰法第26條第2 項所定不起訴等事由
      而得依違反行政法上義務規定裁處者外，不得再依條例第
      35條第1項第1款為同性質之處罰。依上開說明，受處分人
      既已就同一行為涉犯公共危險罪嫌部分，依檢察官緩起訴
      處分附隨之負擔條件向國庫支付4 萬5000元處分金在案，
      核此緩起訴處分附加條件之履行固非刑法所定刑罰之種類
      ，但已影響被告之財產權權益，具有實質刑罰之效果，惟
      受處分人所繳交上開緩起訴處分金之處罰，低於主管機關
      依條例第92條第3 項所定之最低罰鍰基準規定，即駕駛人
      其吐氣所含酒精濃度超過每公升0.55毫克以上或血液中酒
      精濃度超過0.11％以上者，最低罰鍰基準為4 萬9500元，
      揆諸上開說明及法律規定，就罰鍰部分仍應依條例裁罰繳
      納不足最低罰鍰之部分即4500元，原處分機關不察，以受
      處分人緩起訴確定，逕依條例第35條第1 項第1款處罰鍰4
      萬9500元，尚有未洽。至於罰鍰以外之其他種類行政罰，
      因兼具維護公共秩序之作用，為達行政目的，行政機關仍
      得併予裁處，受處分人就此部分亦未表示不服，然本案係
      單一之交通違規行為，罰鍰處分、吊扣駕駛執照及參加道
      路交通安全講習無從分離，本院自應予以審理。原處分機
      關裁處受處分人應參加道路交通安全講習及吊扣駕駛執照
      12個月（受處分人業已執行駕照吊扣12個月），此部分之
      處分依據行政罰法第26條第1 項但書之規定，原處分機關
      自得裁處之，於法並無不合。
五、綜上所述，受處分人確有在上開時、地，因違反酒後駕駛車
    輛，經測試呼氣中酒精濃度超過規定標準之違規行為，原處
    分機關裁處吊扣受處分人駕駛執照12個月及施以道路交通安
    全講習部分，於法並無不合，而罰鍰超過4 萬5000元部分，
    難認為允當，此部分異議為有理由，應由本院撤銷，並自為
    裁罰如主文第2項所示，以資適法。
六、依道路交通事件處理辦法第19條前段，裁定如主文。
中    華    民    國   100    年    5     月    20    日
                  交通法庭法  官  呂政燁
以上正本證明與原本無異。
如不服本裁定應於送達後5日內向本院提出抗告狀。
                          書記官  呂欣穎
中    華    民    國   100    年    5     月    20    日